【裁判字號】    94,重上更(一),126
【裁判日期】    950321
【裁判案由】    返還不當得利
【裁判全文】
臺灣高等法院民事判決             94年度重上更(一)字第126號
上  訴  人  興工有限公司(原耿家工業有限公司)
法定代理人  甲○○
訴訟代理人  徐玉蘭律師
被上訴人    香港商捷時海外貿易有限公司台彎分公司
法定代理人  乙○○
訴訟代理人  史馨律師
            林元祥律師
上列當事人間請求返還不當得利事件，上訴人對於中華民國89年
11月20日臺灣臺北地方法院88年度重訴字第1729號第一審判決提
起上訴，經最高法院第一次發回更審，本院於95年3月7日言詞辯
論終結，判決如下：
    主  文
原判決第二項命上訴人給付超過新台幣玖拾萬肆仟柒佰壹拾陸
元，及自民國八十七年十二月二十日起至清償日止按年息百分之
五計算之利息部分，及該部分假執行之宣告，暨本訴部分訴訟費
用之裁判（確定部分除外）廢棄。
上開廢棄部分，被上訴人在第一審之訴及假執行之聲請均駁回。
原判決關於駁回上訴人後開第四項部分，及該部分假執行之聲請
，並反訴部分訴訟費用之裁判廢棄。
被上訴人應給付上訴人新台幣壹仟壹佰伍拾玖萬肆佰捌拾捌元，
及其中新台幣肆佰拾玖萬仟壹佰陸拾陸元自民國八十八年十
月二十一日起，其餘新台幣柒佰壹拾玖萬柒仟佰貳拾貳元及民
國八十九年九月二十日起，均至清償之日止按年息百分之五計算
之利息。
其餘上訴駁回。
第一審（包括原訴部分，除確定部分外）、第二審及發回前第三
審訴訟費用，由被上訴人負擔十分之九，餘由上訴人負擔。
本判決第四項，於上訴人以新台幣佰捌拾陸萬伍仟元或同面額
上海商業銀行蘆洲分行可轉讓定期存單供擔保後，得假執行。但
被上訴人如以新台幣壹仟壹佰伍拾玖萬肆佰捌拾捌元或同面額第
一商業銀行西門分行可轉讓定期存單供擔保後，得免為假執行。
    事實及理由
甲、程序方面：
一、上訴人耿家工業有限公司已於民國（下同）94年8月25日更
    名為興工有限公司，有公司變更登記表及台北縣政府營利事
    業登記證影本在卷可稽（見本院卷第33至36頁），則其依民
    事訴訟法第175條第1項聲明承受訴訟，核無不合，應予准許
    。
二、上訴人原上訴主張「被上訴人應給付上訴人新台幣（下同）
    4,393,166元及自88年10月20日起至90年6月20日（即新建廠
    房完工核發使用執照日）止按月給付654,302 元，並各自起
    訴狀繕本送達之日起至清償日止按年利率百分之五計算之利
    息」；嗣變更為「被上訴人應給付上訴人11,590,488元，及
    其中4,393,166元自反訴起訴狀送達翌日起，其餘7,197,322
    元自89年6月19日起按年息5%計算之利息」，核屬減縮應受
    判決事項之聲明，依民事訴訟法第255條第1項但書第3款，
    自為法之所許，合先敘明。
乙、實體方面：
一、被上訴人起訴主張：
（一）被上訴人於82年9月6日，向上訴人承租坐落台北縣五股鄉
      ○○○路13號建物（下稱系爭建物），已依約交付上訴人
      押租金150萬元，並將租期7年，每3個月一期之租金，計
      簽發28張支票一次交付上訴人，由其於票載發票日兌領。
      嗣系爭建物於87年5月26日因不明原因，全部焚燬，系爭
      租賃關係已因系爭建物全部焚燬而終了，上訴人應將押租
      金返還被上訴人，且被上訴人已無再給付租金之義務，上
      訴人持有如原審判決附表所示六紙支票，已無法律上之原
      因，應依民法第179條規定返還被上訴人。另票號
      AB0000000票載金額1,780,413元，票號AB0000000票載金
      額1,869,432元，及票號AB0000000票載金額1,869,432元
      ，票載金額合計5,519,277元之三紙支票，其發票日亦均
      在87年5月26日之後，上訴人亦無占有之法律上原因，惟
      其既已先後於87年6月20日、87年9月20日及87年12月20日
      兌領，自應返還其金額並加計自受領時起之利息一併返還
      等情，因本於兩造租賃契約及不當得利之法律關係，求為
      命(一)上訴人應返還原判決附表所示六紙支票，(二)上訴人應
      給付被上訴人5,519,277元，及其中1,780,413元自87年6
      月20日起，1,869,432自87年9月20日起，1,869,432元自
      87年12月20日起，均至清償日止，按年息百分之五計算之
      利息。(三)上訴人應給付被上訴人150萬元及自89年10月29
      日起至清償日止按年息百分之五計算利息之判決。
（二）對於上訴人所提反訴部分則以：系爭租賃物租約並未就失
      火責任特別約定被上訴人須負善良管理人之注意義務，故
      伊僅就系爭租賃房屋之失火具有重大過失時，始負損害賠
      償責任。且上訴人應舉證證明房屋之失火焚燬係因伊之故
      意，否則伊自無侵權行為之可言等語資為抗辯。
二、上訴人則以：
（一）依兩造租賃契約第一條之約定，租賃標的物係包含台北縣
      五股鄉○○段457地號土地（下稱系爭土地）及系爭建物
      ，租賃標的物既包括土地及建物，且兩造並無作任何使用
      目的之約定，則系爭建物縱因可歸責被上訴人之事由而焚
      毀，然土地仍然存在，被上訴人於建物焚毀後，仍然以圍
      繩隔離外界，並繼續於該土地上使用收益，兩造租賃關係
      並不因建物焚毀而終了，無被上訴人片面主張終止之情形
      ，兩造租賃於期限屆至前仍存在，伊受領租金，並非無法
      律之原因。又系爭建物雖因可歸責於被上訴人事由而焚毀
      ，致租賃標的物一部滅失，然依民法第441條之規定，被
      上訴人仍不得主張免除支付租金之義務等語，資為抗辯。
（二）提起反訴主張系爭租約第16條之約定，已排除民法第434
      條規定適用。被上訴人應負善良管理人之注意義務，然被
      上訴人並未依契約第16條約定投保租賃建物之火災保險，
      嗣又因可歸責於被上訴人之事由致系爭建物發生火災，自
      應依租約第16條、民法第432條、第184條負損害賠償責任
      。被上訴人於87年9月25日亦以台北西松郵局存証信函第
      624號函文亦明示同意依租賃契約第16條之約定賠償因失
      火致上訴人所受之損失。又兩造租賃契約88年9月20日前
      每月租金為623,144元，88 年9月20日以後每月租金為
      654,032元，系爭房屋因被上訴人之過失致失火燒毀，且
      被上訴人於88年3月20日以後，即未再給付租金，致上訴
      人受有相當租金之損害，被上訴人應給付上訴人自88年3
      月20日起至89年9月19日止相當於租賃之損害11,590,488
      元，及其中4,393,166元自反訴起訴狀送達翌日起，其餘
      7,197,322元自89.6.19日起按年息5%計算利息之判決。
三、原審判決上訴人應返還被上訴人如原審判決附表所示之六紙
    支票，並應給付被上訴人5,519, 277元，及其中1,780,413
    元自87年6月20日起，1,869,432元自87年9月20日起，其餘
    1,869,432元自87年12月20日起，均至清償日止，按年息百
    分之五計算之利息，並以供擔保為條件准免假執行之宣告，
    而駁回被上訴人其餘之訴及上訴人之反訴。兩造均就其敗訴
    部分上訴，本院前審判決駁回兩造之上訴。被上訴人就其敗
    訴部分，未據聲明不服，此部分已告確定。上訴人就其敗訴
    部分提起上訴，經最高法院廢棄本院前審判決關於駁回上訴
    人對本訴及反訴部分之判決。上訴人上訴聲明：(一)本訴部分
    ：(1)原判決不利於上訴人部分廢棄。(2)上廢棄部分，被上訴
    人在第一審之訴及假執行之聲請均駁回。(二)反訴部分：(1)原
    判決廢棄。(2)被上訴人應給付上訴人11,590,488元，及其中
    4,393,166元自反訴繕本送達翌日即88年10月21日起，其餘
    7,197,322元自89年6月20日起，均至清償日止按年息百分之
    五計算之利息。(3)願提供上海商業銀行蘆洲分行可轉讓定存
    單供擔保，請准宣告假執行。被上訴人答辯聲明為：(一)上訴
    駁回。(二)第二審及發回前第三審訴訟費用由上訴人負擔。(三)
    如有不利判決，願供第一商業銀行西門分行可轉讓定存單為
    擔保，請准宣告免為假執行。
四、本件經依民事訴訟法第463條、第270條之1第1項第3款規定
    ，整理並協議兩造不爭執事項議簡化爭點為：
（一）兩造不爭執事項：
  １、被上訴人於82年9月6日向上訴人承租坐落台北縣五股鄉○
      ○段458地號土地及土地上門牌編號台北縣五股鄉○○○
      路13號建物，約定租期自82年9月20日起至89年9月19日止
      七年，第一年度租金每月465,000元，自第二年起每一年
      度之月租金增加幅度為前一年月租金之百分之五。即87
      年9月20日至88年9月20日每月租金為623,144元，88年9月
      20日以後每月租金為654,032元。被上訴人並已依約交付
      上訴人押租金150萬元，並將租期7年，每3個月一期之租
      金，計簽發28張支票，一次交付上訴人，由上訴人於票載
      發票日兌領。
  ２、兩造租賃契約第16條約定「租賃廠房之火災保險由乙方（
      即被上訴人）負責投保之，並以甲方（即上訴人）為受益
      人。租賃廠房因乙方之故意或過失所引起之火災或爆炸，
      而致毀損者，除保險賠償外，如有不足，乙方應負賠償責
      任」，惟被上訴人未就系爭租賃廠房以上訴人為受益人投
      保火災保險，嗣系爭租賃建物於87年5月26日焚燬。
  ３、房屋焚燬後到期之租金支票，上訴人已(一)於87年6月20日
      兌現票號AB0000000，面額1,780,413元、(二)於87年9月20
      日兌現票號AB0000000，面額1,869,432元、(三)於87年12月
      20日兌現票號AB0000000，面額1,869,432元之支票三紙共
      5,519,277元。上訴人另持有被上訴人於訂約時簽發用以
      支付租金如原判決附表所示支票六紙。
  ４、上訴人另件主張被上訴人未依租賃契約第16條約定盡其善
      良管理人注意義務致系爭租賃之廠房遭焚毀，訴請被上訴
      人賠償其廠房焚毀之損害，業經原法院88年度重訴字第
      2200 號、本院89年度重上字第561號、最高法院92年台上
      字第2196號、本院92重上更(一)字第148號、最高法院93年
      度台上字第2213號判決確定，認被上訴人應賠償上訴人廠
      房燒毀之損害。
（二）兩造爭點：
  １、兩造間就系爭租賃標的物之租賃關係是否已因租賃廠房焚
      毀消滅？
  ２、被上訴人可否請求上訴人返還所兌預支票號碼AB0000000
      、AB0000000、AB0000000，三紙支票之金額5,519,277元
      ？
  ３、被上訴人可否請求上訴人交還原判決附表所示租金支票？
  ４、系爭租賃契約有無排除民法第434條規定之適用？系爭租
      賃物之焚毀是否可歸負於被上訴人？被上訴人應否就租賃
      物之焚毀負損害賠償責任？
  ５、上訴人受有多少相當於租金之損害？
五、本院依整理並協議簡化爭點，斟酌全辯論意旨及調查證據之
    結果所為之判斷如下：
（一）兩造間就系爭租賃標的物之租賃關係是否已因租賃廠房焚
      毀消滅？
  １、查本件兩造所訂租賃契約書第1條約定，租賃標的物為「
      土地及土地上之建物」（見原審卷第10頁），又系爭建物
      於87年5月26日焚毀，惟被上訴人仍任由上訴人兌現(一)87
      年6月20日期支票號碼AB0000000、票載金額1,780,413元
      ，(二)87年9月20日期支票號碼AB0000000號、票載金額
      1,869,432元，(三)87年12月20日期支票號碼AB0000000號、
      票載金額1,869,432元，支票三紙，為被上訴人所自陳。
      又被上訴人於系爭建物焚毀後之87年9月25日，以台北西
      松郵局第624號存證信函向上訴人稱「失火迄今，均按時
      支付租金，惟為使本公司得以依約使用租賃，謹此致函，
      敬請貴公司儘速安排及完成租賃物之重建事宜」，亦有該
      存證信函影本在卷足憑（見原審卷第28頁），且火災發生
      後，被上訴人仍然以繩索將被燒毀建物所在土地圍住，並
      於殘留之鋼筋上懸掛書寫「佐丹奴專用←停車區→外車請
      停對面」之告示牌，亦有照片9幀附卷可按（見原審卷第
      30至32頁）。嗣於88年1月19日始以台北68支局第243號存
      證信函表示自88年2月4日起終止租賃契約，亦有該存證信
      函影本在卷可按（見最高法院卷第64頁），被上訴人於建
      物焚毀後，仍於土地上以圍繩隔離外界，做為停車場之用
      ，而繼續於該土地上使用收益，並仍繼續兌現支付交付與
      上訴人之租金支票，嗣於88年2月4日始終止契約，上訴人
      主張火災後雙方有繼續原租約之合意，兩造租賃契約關係
      並不因租賃廠房焚毀消滅，應堪信取。
  ２、被上訴人雖辯稱系爭土地因係系爭租賃建物之基地，基於
      房屋不能離基地而為使用，而一併列為租賃標的物，系爭
      土地係作為租賃建物之基地而交付被上訴人使用，與租賃
      建物並無一部或全部之關係，於租賃建物因失火而減失時
      ，系爭租賃契約之目的即已不達，兩造間之租賃契約關係
      ，應即歸消滅云云。查兩造租賃契約第一條約定租賃標的
      物為土地及土地上之建物，而租賃土地部分，並不僅只於
      所租賃建物之基地，尚包含廠房前通道、周圍之空地及防
      火巷，有租賃房屋土地地標示圖在卷可稽（見本院卷第49
      頁），系爭租賃建物焚毀後，被上訴人復以系爭土地上供
      作停放車輛使用，系爭租土地於被上訴人似非已全無利用
      之價值。且系爭租賃建物焚毀後，被上訴人曾與上訴人洽
      商廠房重建事宜以繼續租約關係，為被上訴人所自陳（見
      本卷第25頁），被上訴人於87年9月25日及87年12月3日致
      上訴人之存證信函中亦均表示「為使本公司得以依約使用
      租賃物，敬請貴公司儘速安排及完成租賃物之重建事宜」
      等語，嗣於88年1月19日始以台北68支局第243號存證信函
      向上訴人為終止租賃契約之意思表示，有該三份存證信函
      影本在卷可稽（見原審卷第28頁、48頁、最高法院卷第64
      頁），況被上訴人於系爭租賃建物焚毀後，仍繼續支付租
      金，且以繩索將被燒毀建物所在土地圍住，供停放車輛之
      用，顯見火災後兩造主觀上均無使租賃契約關係消滅之意
      ，客觀上被上訴人亦繼續占有使用系爭並交付租金，被上
      訴人辯稱租賃廠房因失火而減失後，系爭租賃契約之目的
      即已不達，兩造間之租賃契約關係，應即歸消滅云云，並
      無足取。兩造間之租賃契約關係既不因租賃建物之焚毀而
      歸於消滅，而被上訴人於租賃建物焚毀後，繼續占有使用
      租賃土地，並支付租金，顯非於租賃契約關係外，另行本
      於無權占有之意思，占有使用系爭租賃土地，被上訴人以
      系爭租賃關係已因房屋之滅失而終了，縱其於房屋焚毀後
      ，仍有占有使用廠房之基地，亦係另構成一無權占有或不
      當得利之法律關係，不能認為系爭租賃契約仍繼續存在云
      云，亦非可取。
  ３、被上訴人雖辯稱火災發生後，只有使用防火巷部分，基地
      部分沒有使用，且繩索非其所圍云云，惟查系爭被焚毀之
      13號建物與隔鄰15號房屋分別坐落第458及457地號土地上
      ，二房屋基地各由界址後退三公尺作為防火巷，有工程配
      置圖在卷可稽（見本院卷第45頁），故防火巷仍屬租賃土
      地之部分。被上訴人以其只使用防火巷，辯稱未使用系爭
      租賃之土地，應非可取。又系爭13號房屋因火災夷平後，
      只殘留原建物週邊柱子的鋼筋，其鋼筋上懸掛有「佐丹奴
      專用←停車區→外車請停對面」之告示牌，兩鋼筋中間則
      以活動繩索圍住，有照片9幀附卷可按，已如前述，而佐
      丹奴即被上訴人公司使用之商標，亦為其所不爭，系爭土
      地既作為被上訴人公司專用停車場，他人應無將其以繩索
      圍住之必要，上訴人主張鋼筋間之繩索為被上訴人所為，
      應為可取，被上訴人以該繩索非其所圍，辯稱未使用系爭
      租賃土地，則無足取。
  ４、被上訴人雖又主張上開「佐丹奴專用←停車區→外車請停
      對面」之告示牌，所謂對面係指系爭廠房及其向訴外人租
      用之15號房屋間防火巷以外之範圍，其並未占有系爭土地
      云云，惟查系爭租賃土地與隔鄰15號房屋間之防火巷，係
      系爭土地與隔鄰土地各留3公尺而形成，而依照片所示系
      爭土地鄰近道路之一邊，業以繩索與外界隔開，與被上訴
      人無關之外車，未經許可，得否進入任意停放，非無可疑
      。又系爭告示牌固懸掛於系爭建物焚毀後，鄰近15號房屋
      側所遺鋼筋上，惟該側所停放者多為被上訴人公司之大貨
      車，上訴人稱該處專停大貨車，對面則停放工作人員或訪
      客車輛，非不可信。且被上訴人大貨車停放之位置，依照
      片所示，亦確已有占有系爭租賃土地，被上訴人以此主張
      其未占有使用租賃土地，兩造租賃契約關於已於系爭建物
      焚毀後消滅，非為可取。
  ５、被上訴人雖又辯稱失火後上訴人即僱工清除建物殘骸，將
      土地交由訴外人興快公司架設電動鐵門及設置收費亭，供
      人停車收費，伊並未使用系爭租賃土地云云，並提出照片
      六幀為證（見原審卷第187、188頁），惟上開照片均係拍
      攝於兩造租賃契約終止後之89年9月28日，尚難作為上訴
      人於租賃建物焚毀後拍攝日期之前，有占有使用系爭土地
      之證據。被上訴人雖又以租賃契約於89年9月19日屆期終
      止，上訴人無法於七天內於系爭土地設置電動鐵捲門及收
      費亭云云，惟依被上訴人所提照片所示，上訴人所設置之
      電動鐵門及收費亭之構造及材質，應非不可事先量好尺寸
      ，屆時再至現場安裝，而不需於現場施工多日，且依本件
      租賃物與鄰地相關位置圖示（見本院卷第49頁），本件租
      賃土地毗鄰被上訴人另向訴外人興快公司承租租期相同之
      台北縣五股鄉○○段457地號及其上建物，上訴人如於租
      期屆滿前即至本件租賃土地上裝設鐵門，勢必阻礙被上訴
      人進出毗輯之上開457號土地及其上建物，上訴人主張其
      係於租期屆滿，如於系爭土地上設置鐵門及收費亭，應堪
      信取。上訴人以其於89年9月28日拍攝之照片，系爭土地
      上設有電動鐵門及收費亭，主張其於87年9月25日系爭建
      物焚毀後，即未使用系爭租賃土地，並無足取。
  ６、另被上訴人辯稱其於兩造無法就廠房之重建事宜達成協議
      後，即依上訴人所詢之估價，扣除折舊後，給付上訴人
      4,470,828元，並以存證信函自請其自行重建，則上訴人
      於87年12月3日收受該存證信函時，其已將系爭土地交還
      上訴人云云，查被上訴人於87年9月25日及87年12月3日致
      上訴人之存證信函，固均表示「請貴公司儘速安排及完成
      租賃物之重建事宜，以維雙方權益」、「請立即安排重建
      並完成租賃物之重建，以維雙方權益」（見原審卷第33至
      39頁、第47至49頁），惟既稱為維雙方權益而請上訴人安
      排重建，顯然被上訴人係冀於重建完成後繼續使用重建之
      廠房，並無終止租賃約、不再使用租賃物之意。且請求重
      建與返還土地為屬二事，被上訴人上開存證信函既無關於
      點交土地予上訴人之記載，自難以其請求重建，而認系爭
      租賃土地已於斯時點交返還上訴人。況依88年3月25日所
      拍攝之照片所示，系爭租賃土地上於拍攝當時尚懸有「佐
      丹奴專用←停車區→外車請停對面」之告示牌（見原審卷
      第31頁），被上訴人抗辯其於87年12月3日致函請求上訴
      人重建廠房時，已將土地交還被上訴人，二造租賃契約關
      係已於火災後終止，應非可取。
（二）被上訴人可否請求上訴人返還所兌領支票號碼AB0000000
      、AB0000000、AB0000000，三紙支票之金額5,519,277元
      ？及請求上訴人交還原判決附表所示租金支票？
  １、系爭租賃建物焚毀後，被上訴人既仍繼續於系爭租賃土地
      上使用收益，並繼續兌現交付與上訴人之租金支票，兩造
      租賃契約關係並不因租賃廠房焚毀消滅，既如前述，則被
      上訴人以系爭租賃關係已因系爭建物全部焚燬而終了，其
      已無再給付租金之義務，固無足取。惟按出租人應以合於
      所約定使用收益之租賃物，交付承租人，並應於租賃關係
      存續中，保持其合於約定使用、收益之狀態，民法第423
      條定有明文。本件被上訴人向上訴人承租之租賃標的物，
      原包括土地及其上建物，且絕大部分之租賃土地為系爭租
      賃建物之基地，系爭租賃建物焚毀後，兩造雖有繼續原租
      約之合意，而使用土地並交付租金，惟系爭建物於87年5
      月26日焚燬後，因遲未能完成重建，致被上訴人無法為原
      有之使用，則被上訴人主張其得於催告後終止系爭租賃契
      約，應為可取。上訴人雖以系爭租賃建物之焚毀係可歸責
      於被上訴人，且上訴人給付之賠償金額不足以完成重建，
      被上訴人不得終止契約云云，惟系爭建物既已焚毀而不合
      於租賃契約訂立時可使用收益狀態，被上訴人已無從為原
      有之使用，被上訴人自非不得終止契約，至於系爭建物係
      因可歸責於被上訴人之事由而致焚毀，則係被上訴人應否
      負損害賠償之另一問題，上訴人以此主張被上訴人不得終
      止契約，並無足取。
  ２、查被上訴人已於89年1月19日以台北68支局第243號存證信
      函表示自88年2月4日起終止兩造系爭租賃契約，有該存證
      信函影本附卷可稽（見最高法院卷第64頁），則終止後，
      上訴人已無給付租金之義務，上訴人持有被上訴人所交付
      用以支付該日期後之租金，及租金支票，即無法律上之理
      由，上訴人自得依不當得利之法律關係請求返還。而查，
      被上訴人係將每三個月之租金預先簽發一紙支票交付上訴
      人，為兩造所不爭，原判決附表所列6紙支票之發票日各
      為88年3月、6月、9月、12月之20日，及89年3月及6月20
      日，係為支付88年3月20日起至89年9月19日止之租金，惟
      兩造租賃契約已於88年2月4日終止，上訴人持有系爭6紙
      支票，已無法律上之原因，則被上訴人依不當得利法律關
      係請求上訴人返還，自屬有據。
  ３、又上訴人已兌領之發票日為87年6月20日面額1,780,713元
      之支票，係為支付87年6月20日至87年9月19日之租金，另
      發票日為87年9月20日面額1,869,432元支票，係為支付87
      年9月20日至87年12月19日之租金，而此段期間，兩造租
      賃契約仍存在，上訴人持有並兌領上開支票，非無法律上
      之原因，被上訴人請求返還，並無可取。至發票日為87年
      12月20日面額1,869,432元之支票，係為支付87年12月20
      日至88年3月19日三個月之租金，則上訴人固得基於兩造
      租賃契約領取在87年2月4日契約終止前之租金，但對於87
      年2月4日契約終止後至88年3月19日一個半月之租金，即
      非有法律之原因而受利益，應予返還，依此計算，此部分
      上訴人應返還被上訴人之租金數額計為934,716元。又不
      當得利受領人應將受領時所得之利益，附加利息一併償還
      ，此觀民法第182條之規定甚明。則此部分被上訴人依不
      當得利之法律關係，請求上訴人返還已兌領之租金
      934,716元，及自受領時即87年12月20日起至清償日止按
      年息百分之五計算之利息，即屬有據。
（四）系爭租賃契約有無排除民法第434條規定之適用？系爭租
      賃物之焚毀是否可歸負於被上訴人？被上訴人應否就租賃
      物之焚毀負損害賠償責任？
  １、按「承租人應以善良管理人之注意，保管租賃物，租賃物
      有生產力者，並應保持其生產力。承租人違反前項義務，
      致租賃物毀損、滅失者，負損害賠償責任。但依約定之方
      法或依物之性質而定之方法為使用、收益，致有變更或毀
      損者，不在此限。」、「租賃物因承租人之重大過失，致
      失火而毀損、滅失者，承租人對於出租人負損害賠償責任
      。」民法第432條、第434條分別定有明文。 民法第434條
      係減輕承租人賠償責任之例外規定，排除同法第432條之
      適用，旨在保護承租人之利益，惟該失火責任之特別規定
      ，無關於公序良俗，倘當事人約定承租人就輕過失之失火
      亦應負責，以加重承租人之注意義務者，其特約仍屬有效
     （最高法院83年度臺上字第151號判決意旨參照）。本件兩
      造租賃契約第16條約定：「租賃廠房之火災保險由乙方（
      即被上訴人）負責投保之，並以甲方（即上訴人）為受益
      人。租賃廠房因乙方之故意或過失所引起之火災或爆炸，
      而致毀損者，除保險賠償外，如有不足，乙方應負賠償責
      任。」（見原審卷第13頁）。上開約定「故意或過失」之
      用語與民法第184條第1項前段「因故意或過失，不法侵害
      他人之權利者，負損害賠償責任。」之用語相同，而民法
      僅稱「過失」，係指抽象輕過失而言，此觀最高法院19
      年上字第2748號判例要旨「因過失不法侵害他人之權  利
      者，固應負損害賠償責任。但過失之有無，應以是否怠於
      善良管理人之注意為斷，苟非怠於此種注意，即不得謂之
      有過失」自明。再觀租約第9條第4項約定：「乙方應保持
      租賃標的物及公共設施之完整，如有故意或過失造成損壞
      ，應負責修復或賠償」，與民法第432條「承租人應以善
      良管理人之注意，保管租賃物，租賃物有生產力者，並應
      保持其生產力。承租人違反前項義務，致租賃物毀損、滅
      失者，負損害賠償責任。但依約定之方法或依物之性質而
      定之方法為使用、收益，致有變更或毀損者，不在此限」
      之規定相呼應，租約第9條第4項之約定，係課予承租人以
      善良管理人之注意保持租賃標的物及公共設施之完整，該
      條項所謂「如有故意或過失造成損壞」之過失，自係指抽
      象輕過失，再依契約文字解釋前後之一貫性，租約第16條
      之「過失」，亦應解釋為抽象輕過失，是被上訴人違反善
      良管理人之注意義務致引起系爭廠房之火災或爆炸，即應
      依租約第16條約定，賠償出租人所受之損害。被上訴人辯
      稱其僅限於重大過失之情況下，始依租約第16條約定負賠
      償責任云云，非屬可採。上訴人主張兩造租約第16條已排
      除民法第434條之適用，應為可取。
  ２、又按租賃物因承租人失火而毀損滅失者，以承租人有重大
      過失為限，始對出租人負損害賠償責任，民法第434條已
      有特別規定。承租人之失火，僅為輕過失時，出租人自不
      得以侵權行為為理由，依民法第184條第1項之規定，請求
      損害賠償（最高法院22年度上字第1311號判例意旨參照）
      ，是民法第434條固為同法第184條第1項之特別規定，上
      訴人原不得援引民法第184條第1項之規定請求損害賠償，
      然本件已經兩造於租賃契約第16條後段規定予以排除民法
      第434條規定之適用，有如前述，則被上訴人亦應負侵權
      行為損害賠償之責任。
  ３、查爭廠房係於租賃契約存續間之87年5月26日發生火災而
      燒燬，為兩造所不爭執，並有臺北縣消防局89年1月24日
      （八九）北消調字第00599號函附卷足憑（見原審卷第105
      頁）。該火災之發生據臺北縣警察局消防隊五股分隊火災
      處理報告表載：「何物引起：電線」，有該報告表附卷足
      稽（見原審卷第109頁）。另被上訴人投保之英商湯馬遜
      保險公證人股份有限公司臺灣分公司，於理賠時，做火災
      損失之初步報告，其肇因載：「．．若將火災發生原因
      歸咎於電力過失導致（可能是連接的纜線、配線或電腦）
      ，則無不可能。我們口頭也詢問消防隊員，根據他們的調
      查，他們確信這場大火是起源於電力原因的．．  」，有
      該初步報告在卷可憑（見發回前本院卷一第319頁、中譯
      本見發回前本院卷二第28頁）。被上訴人雖辯稱前揭處理
      報告表所載「何物引起：電線」，未載何以認定係電線引
      起火災，英商湯馬遜保險公證人公司之初步報告亦僅載「
      無不可能」，未肯定係電力關係，均無由證明本件火災係
      因電線、電力因素引起云云。惟被上訴人之副理張芳慶於
      接受談話時稱：「．．大概不太可能被人縱火」，為兩造
      所不爭，上開初步報告亦載：「我們的調查至目前為止，
      尚無法提出有力具體的證據  來顯示大火的是遭到蓄意引
      發的．．」（見發回前本院卷二第28頁），是本件火災確
      已排除遭人縱火。而被上訴人於承租系爭廠房後，確有將
      廠房改裝並增加升降梯，為被上訴人所不爭，增加升降梯
      後，電力之使用必然增加，被上訴人未舉證證明其同時已
      將配電線路更改，提高其負載量，則日積月累必產生配電
      線路負載量不足之現象致生火災。系爭廠房內既無自燃物
      ，又非遭人蓄意縱火，是本件火災確係因被上訴人增加升
      降梯，致配電線路負載量不足電線走火而生火災。而一般
      觀念上，有相當、知識經驗及誠意之人，於增加升降梯時
      ，應知將使電力之使用增加，必同時更改配電線路，使負
      載量足以供應升降梯之電力，且平日勤於保養俾火災之發
      生率降至零，乃被上訴人未盡此項注意義務，終致電線走
      火發生本件火災，顯缺善良管理人之注意，自可歸責，依
      系爭租約第16條、民法第432條、第184條約定，被上訴人
      自應就租賃物之焚毀負損害賠償責任。
（五）上訴人受有多少相當於租金之損害？
  １、查兩造租賃契約期限原至89年9月19日止，惟因系爭租賃
      建物因被上訴人之過失焚毀，被上訴人並已於88年2月4日
      終止租賃契約，已如前述，則上訴人自斯時起已無從依原
      有租賃契約請求被上訴人給付租金，而喪失於原契約期限
      內依原有租賃契約可得之租金收益，上訴人主張其受有相
      當於租金收益之損害，應為可取。而兩造租賃契約約定之
      租金數額，於87年9月20日起至88年9月19日止為每月
      623,144元，88年9月20日以後為每月654,302元，業經上
      訴人所陳明，並為被上訴人所不爭，且核與被上訴人依預
      先簽發給付之票據金額，亦相符合，可信為真。而上訴人
      於88年2月4日兩造租賃契約終止後，已無從請求被上訴人
      給付租金而受有相當於租金之損害，依此計算，上訴人自
      88年2月4日契約終止後至89年9月19日契約期屆至日時止
      ，共受有相當於租金之損害12,525,204元（88年2月4日起
      至88年9月19日止共7.5個月，每月623,144元計為
      4,673,580元；88年9月20日起至89年9月19日共12個月，
      每月654,302元計為7,851,624元，4,673,580+7,851,624
      =12,525,204元）。
  ２、按損害賠償，除法律另有規定或契約另有訂定外，應以填
      補債權人所受損害及所失利益為限。依通常情形，或依已
      定之計劃、設備或其他特別情事，可得預期之利益，視為
      所失利益，民法第216條定有明文。本件被上訴人固已賠
      償上訴人4,470,828元，惟此係為賠償上訴人租賃建物焚
      毀之損害，非為賠償上訴人所受相當於租金之損害，且上
      訴人所受系爭租賃建物焚毀之損害計為13,607,594元，被
      上訴人給付之上開金額，賠償上訴人因租賃建物焚毀所受
      損害，尚有不足，為本院92年度重上更(一)字第148號判決
      確定之事實，則本件上訴人主張其尚受相當於租金之損害
      ，自為可取。而其請求被上訴人賠償自88年3月20日起至
      租期屆滿之日止相當於租金之損害11,590,488元，未逾前
      開計算其所受相當於租金之損害金之數額，自屬有據。
  ３、被上訴人雖抗辯系爭廠房重建工程，只須60個工作天，重
      建完成後上訴人即可為使用收益，而無受有相當於租金之
      損害，上訴人於租期屆滿後始為重建，有違誠信，對於損
      害之發生及擴大亦難卸其責云云，惟本件系爭廠房若非因
      可歸責於之事由被上訴人焚毀，上訴人本可依原訂租賃契
      約，享有於租賃期限內之租金收益，依民法第216條規定
      ，上訴人本可請求被上訴人賠償此部分所失之利益。且系
      爭廠房焚毀後，被上訴人並未即將系爭土地交還上訴人，
      其所賠償之金額，復不足以支付廠房重建費用，為本院92
      年度重上更(一)字第148號判決確定之事實，則上訴人自須
      籌足重建經費後，始得重建，被上訴人抗辯上訴人於租期
      屆滿後始行重建有違誠信，對於損害之發生及擴大亦有責
      任云云，委無可取。又上訴人嗣自90年1月19日開始重建
      工程，迄至90年6月20日始完工，歷時近半年，為上訴人
      所陳明（見本院卷第93頁），被上訴人以重建工程僅須60
      日，抗辯其至多僅須賠償60日相當於租金之損害，應非可
      取。
六、綜上所述，兩造間之租賃契約關係並不因租賃廠房焚毀而歸
    於消滅，惟被上訴人已於88年2月4日終止系爭租賃契約，而
    原判決附表之六紙支票，係被上訴人用以支付88年3月20日
    起至89年9月19日止之租金，兩造租賃契約既已於88年2月4
    日終止，上訴人持有系爭6紙支票，已無法律上之原因。另
    上訴人已兌領之發票日為87年6月20日及87年9月20日之支票
    ，係上訴人為支付87年6月20日至87年12月9日止之租金而簽
    發，該段期間，兩造租賃契約仍存在，上訴人持有並兌領上
    開支票，非無法律上之理由，被上訴人不得請求返還。至發
    票日87年12月20日面額1,869,432元之支票，係為支付87年
    12 月20日至88年3月19日三個月之租金，則上訴人就87年2
    月4日契約終止後至88年3月19日止一個半月之租金934,716
    元部分，已無受領之法律上原因，應加計自受領時起之法定
    利息返還被上訴人。又系爭租賃契約第16條約定已排除民法
    第434條規定之適用，系爭租賃物因被上訴人增加升降梯，
    未同時更改配電線路以提高其負載量，終因配電線路負載量
    不足，致生本件火災而焚毀，應可歸責於被上訴人，被上訴
    人就上訴人因此所受相當於租金之損害，應負賠償責任。上
    訴人自88年2月4日契約終止後至89年9月19日契約期屆至日
    時止，共受有相當於租金之損害12,525,204元，則上訴人請
    求被上訴人賠償自88年3月20日起至租期屆滿之日止相當於
    租金之損害11,590,488元，未逾前開計算其所受相當於租金
    之損害金之數額，自屬有據。又其中4,393,166元部分係自
    88 年3月20日起至88年10月19日止相當於租金之損害，則其
    請求自反訴起訴狀繕本送達翌日即88年10月21日起之法定遲
    延利息，亦屬有據。惟其餘7,197,322元係自88年10月20日
    起至89年9月19日止之損害，則其請求逾自89年9月20日起之
    法定遲延利息部分，即難認為有理由。
七、從而，被上訴人本於不當得利之法律關係，請求上訴人返還
    原判決附表所示之六紙支票，暨返還934,716元及自受領時
    即87年12月20日起至清償日止按年息百分之五計算之利息之
    範圍內，為屬有據，應予准許，逾此範圍之請求，為無理由
    ，應予駁回，其假執行之聲請亦失所附麗，應併予駁回。原
    審就超過上開應准許部分，為上訴人敗訴之判決，就金錢之
    給付部分並為假執行之宣告，自有未洽。上訴意旨就此部分
    指摘原判決不當，求予廢棄改判，為有理由。至於上開應准
    許部分，原審判命上訴人給付，就金錢請求部分併為假執行
    之宣告，核無違誤，上訴意旨，就此部分，仍執陳詞，指摘
    原判決不當，求予廢棄，為無理由，應駁回其上訴。又上訴
    人反訴依兩造契約、租賃及侵權行為之法律關係，請求被上
    訴人賠償相當於租金之損害11,590,488元，及其中
    4,393,166 元部分自88年10月21日起，其餘7,197,322元部
    分自89年9月20日起，均至清償之日止按年息百分之五計算
    之利息之範圍內，為有理由，應予准許，逾此範圍之請求，
    為無理由，應予駁回。原審就超過上開應准許部分，為上訴
    人敗訴之判決，並駁回其假執行之聲請，尚有未洽。上訴意
    旨求予廢棄改判，為有理由，應由本院予以改判如主文第四
    項所示，並為准、免假執行之宣告。至於上訴人之請求不應
    准許部分，原判決為上訴人敗訴之判決，並駁回其假執行之
    聲請，並無違誤，上訴意旨求予廢棄改判，為無理由，應駁
    回其上訴。
八、本件事證已臻明確，兩造其餘之攻擊防禦方法及所提之證據
    ，經審酌後認均無礙判決之結果，爰不予一一論述。
九、據上論結，本件上訴為一部有理由，一部無理由，依民事訴
    訟法第450條、第449條第1項、第79條，判決如主文。
中    華    民    國    95    年    3     月    21    日
                  民事第三庭  審判長法  官  林敬修
                                    法  官  劉勝吉
                                    法  官  張靜女
正本係照原本作成。
如不服本判決，應於收受送達後20日內向本院提出上訴書狀，其
未表明上訴理由者，應於提出上訴後20日內向本院補提理由書狀
（均須按他造當事人之人數附繕本）上訴時應提出委任律師或具
有律師資格之人之委任狀；委任有律師資格者，另應附具律師資
格證書及釋明委任人與受任人有民事訴訟法第466條之一第一項
但書或第二項（詳附註）所定關係之釋明文書影本。
中    華    民    國    95    年    3     月    22    日
                                    書記官  廖麗蓮
附註：
民事訴訟法第四百六十六條之一（第一項、第二項）：
對於第二審判決上訴，上訴人應委任律師為訴訟代理人。但上訴
人或其他法定代理人具有律師資格者，不在此限。
上訴人之配偶、三親等內之血親、二親等內之姻親，或上訴人為
法人、中央或地方機關時，其所屬專任人員具有律師資格並經法
院認為適當者，亦得為第三審訴訟代理人。


司法院資訊處製作；財團法人民間司法改革基金會備份。
